【裁判字號】    91,訴,748
【裁判日期】    920612
【裁判案由】    營業稅
【裁判全文】
臺北高等行政法院判決                              九十一年度訴字第七四八號
                              .
    原      告  甲○○
    被      告  財政部台灣省北區國稅局（承受台北縣政府稅捐稽徵處業務）
    代  表  人  林吉昌（局長）
    訴訟代理人  丙○○
右當事人間因營業稅事件，原告不服財政部中華民國九十年十二月二十四日台財訴字
第○八九○○七五九九六號訴願決定，提起行政訴訟。本院判決如左：
    主  文
原告之訴駁回。
訴訟費用由原告負擔。
    事  實
一、事實概要：緣原告涉嫌未依法辦理營業登記擅自經營承包工程業務，自民國（以
    下同）八十四年五月五日開始營業至同年五月三十日查獲日止逃漏營業額計新台
    幣（以下同）一、二五○、○九六元，違反營業稅法第二十八條及稅捐稽徵機關
    管理營利事業會計帳簿憑證辦法第二十一條規定，案經法務部調查局北部地區機
    動工作組查獲，取具工程明細表、談話筆錄移由被告機關審理違章成立，除核定
    補徵營業稅六二、五四元，並按漏稅額處三倍罰鍰一八七、五○○元（計至百元
    止），原告不服，申經復查，未獲變更，提起訴願，亦遭駁回，原告猶不甘服，
    遂向本院提起行政訴訟。
二、兩造聲明：
  (一)原告聲明：訴願決定及原處分均撤銷。
  (二)被告聲明：駁回原告之訴。訴訟費用由原告負擔。
三、兩造之爭點：
    原告於八十四年五月五日起至同年五月三十日間，有無未辦理營業登記，提供勞
    務予他人？
甲、原告主張：
  (一)被告認為原告係工程之承攬人，而非受僱人，所資以認定者，包括宜而宏土木包
    工業自行記載之「借牌工程明細表」，及其負責人乙○○於法務部調查局北部地
    區機動工作組所製作之調查筆錄指稱原告為借牌之承攬人，作為認定上之主要依
    據。然而就「借牌工程明細表」而言，僅為宜而宏土木包工業所片面自行繕寫，
    屬於備忘性質，並非正式會計帳冊或契約文件，從而其上所記載之文字意義如何
    ？亦即原告究係工地負責人、聯絡人、承攬人、受僱人或其他關係人？誠屬不能
    遽爾認定，亦不能僅界定於必屬於借牌之一種。復就調查筆錄而言，依刑事訴訟
    法第一九○條：「訊問證人，應命其就訊問事項之始末連續陳述。證人陳述後，
    為使其陳述明確或為判斷其真偽，應為適當之訊問。」同法第一五五條：「無證
    據能力，未經合法調查，顯與事理有違，或與認定事實不符之證據，不得作為判
    斷之依據。」又「刑事訴訟法既採自由心證主義，關於人證之供述，法院自可斟
    酌一切情形以為取捨，不能因其供述時期有先後不同，即執為判定證據力強弱之
    標準，上訴意旨謂應憑初供，未免無據。」最高法院二十九年上字第七九五號判
    例可資參照。查乙○○乃一單純之鄉下人，於調查人員初訊時，面對並不習以為
    常之場合與大批之資料文件，容易心緒驚愕而胡亂陳述指認，其後回神穩定，於
    檢察官偵查時，已表明推翻其於法務部調查局北部地區機動工作組所作之指認，
    因而參照上述最高法院判例，不能遽爾認為先前所述為真，其後所述為假，亦即
    被告所稱案重初供云云，並非絕對；且有關調查筆錄之訊問結果既遭乙○○推翻
    ，而原告又有宜而宏土木包工業開具之受僱證明書足以認定雙方關係為僱傭，並
    非承攬，則在法院未就前後兩歧之陳述與有關證據進行調查並為取捨而得到終局
    確定判決前，誠不得執此即作為不利於原告之認定，以免率斷。
  (二)原告被指借牌而涉嫌逃漏稅之兩筆工程，係發生於八十四年三月及四月間，然而
    當時原告猶為「長慶營造有限公司」之股東，有經濟部發給之公司登記表可證，
    設若原告擬施作系爭兩筆工程，何不以自有股份之長慶營造有限公司名義直接進
    行較為便利，反要迂迴向他人借牌以致多所周折？由經驗法則觀之，原告實無向
    乙○○借牌之必要。另系爭兩筆工程之定作人為「台電龍門施工處」，原告為求
    本件訴訟之證明，向該單位交涉取得系爭兩筆工程之「承攬商勞工安全衛生管理
    人員設置報備聯絡單」，由該文件之記載可知，如果原告借牌屬實，其上有關「
    工地負責人」或「安全衛生管理人員」恆為原告所指派之人。然而該二紙文件所
    載之「蕭阿欉」或「林全輝」二人，無一係原告所僱用或委任之人，凡該處知悉
    原告遭被告裁罰者，無不為原告叫屈。
  (三)惟原告縱使被認定為相關工程之承攬人，而非受僱人，然而營業稅法第三條第二
    項但書規定，個人受僱提供勞務，不包括在銷售勞務之內，毋庸課徵營業稅。行
    政法院（八十九年七月一日改制為最高行政法院）八十六年判字第九三七號判例
    載稱，承攬工程，受僱傭性質，免課營業稅。按司法院大法官釋字第二一七號解
    釋謂：憲法第十九條規定人民有依法律納稅之義務，係指人民僅依法律所定之納
    稅主體、稅目、稅率、納稅方法及納稅期間等項而負納稅之義務。按原告不具營
    業型態、無營業場所、無固定資本額、未僱佣員工、無機器設備、無進銷項交易
    ，理當不具商業登記法第八條規定應申辦登記之情事，亦與營業稅法第二十八條
    規定：「營業人之總機構及其他固定營業場所，應於開始營業前，分別向主管稽
    徵機關申請營業登記。」之意旨不合，蓋原告既不符營業人之定義，即非屬納稅
    義務主體，參照上述司法院大法官釋字第二一七號解釋，原告自無繳納營業稅義
    務。
  (四)又財政部於七十四年六月十八日台財稅字第一七七三一號函針對「個人直銷商與
    直系直銷商」所作之釋示，即採與前段敘述相同之理由而明白指出：「公司之個
    人直銷商經銷之商品與外商台灣分公司之直系直銷商，除應按其經銷商品之利潤
    歸戶課徵綜合所得稅外，如無固定營業場所，可免辦理營業登記，並免徵營業稅
    及營利事業所得稅。」可得明證。質言之，原告既如直銷商一般無固定營業場所
    ，應可免徵營業稅，始符公道。
  (五)司法院大法官釋字第三三七號解釋指出：「‧‧‧應以納稅義務人有虛報進項稅
    額，並因而逃漏稅款者，始得據以追繳稅款及處罰，‧‧‧對於有進貨事實之營
    業人，不論其是否有虛報進項稅額，並因而逃漏稅款，倘概依首開條款處罰」，
    即非適法。本號解釋闡明：有漏稅結果，始有漏稅罰；如無漏稅結果，應免課罰
    。按營業稅屬加值型，只要最終消費者吸收負擔，國庫即無損失。營造廠商開立
    統一發票報繳營業稅，實無向其前手或後手補稅之必要，否則一退一補之間，徒
    然增加稽徵成本。且被借牌之營造廠商已就被借牌之工程照章繳納營業稅，若稽
    徵機關再對借牌者課稅，豈不造成重複課稅？依漏稅結果主義，漏稅罰要件為「
    結果違章原則」，有漏稅結果始有漏稅罰。故原告是否漏稅應從實質上認定，必
    須確定此事件和最後國庫損失間有因果關係存在始可。財政部七十九年八月三十
    日台財稅字第四七八○四五八四六一號函釋謂：營造廠商代他人所開立之統一發
    票，已報繳營業稅捐者，應俟有關主管機關補繳稅額後退還之。本案宜而宏土木
    包工業已就施作之工程繳納營業稅，府庫並無任何稅收上之損失。基於法治國家
    之信賴原則，縱使認定原告係實際承攬工程之人，而非宜而宏土木包工業之受僱
    人，原告之行為，並未生損害於稅捐機關對稅捐稽徵之管理，亦不致生損害於國
    家之稅捐收入。營業稅法第五十一條第一款未依規定申請營業登記而營業者，應
    以納稅義務人因而逃漏營業稅款者，始得據以追繳稅款，前揭司法院大法官釋字
    第三三七號解釋有案。準此，營業人未依規定申請營業登記而營業者，必須因而
    致公庫短、漏徵營業稅額，主管稽徵機關始得向該營業人補徵營業稅。否則公庫
    既未短、漏徵營業稅款，倘遽予補徵，實有違加值型營業稅之精神，且有藉補稅
    之名，行處罰之實，其不盡妥適，昭然可見。
乙、被告主張：
  (一)本件原告涉嫌未依規定申請營業登記擅自經營承包工程業務，自八十四年五月五
    日開始營業至同年五月三十日查獲日止逃漏營業額計一、三五○、○九六元，案
    經法務部調查局北部地區機動工作組（肪下簡稱北機組）查獲，取具工程明細表
    、談話筆錄移由被告審理結果，以原告漏報銷售額逃漏營業稅，乃核定補徵營業
    稅六二、五○四元，原告不服，主張被告機關據之裁處之借牌明細表係由宜而宏
    土木包工業所片面自行繕寫，且該土木包工業負責人乙○○於檢察官偵查時已表
    明推翻其於調查局所作之指認，而原告又有宜而宏土木包工業所開立之受僱證明
    書足以證明雙方關係為僱傭並非承攬乙節，查宜而定土木包工業負責人乙○○於
    法務部調查局北部地區機動工作組所製作調查筆錄中「該組問：曾向你借牌者有
    何人？」「答：依帳冊所載有光雄、阿國、鐘、阿牛、甲○○等人，詳情請參照
    扣押物（宜而宏土木包工業八十四年至八十七年借牌工程明細表）所載。」亦已
    指出工程實際承作人為原告，又據該組搜證所取具興旺土木包工業之記事本中八
    十四年五月有「核四廠施工設施區雜草割除及廢料堆置場」、「丙種宿舍洗衣間
    及燙衣間加裝物品放置架」相關工程發票金額一、一三○、○○○元及一八二、
    六○○元之記載，該工程其後備註甲○○，按台電龍門施工處確有收受該二紙發
    票，此有卷附發票可證，記事本應可採認，則宜而宏土木包工業負責人乙○○所
    稱記事本之甲○○為實際承包工程自可認定，原告違章事實洵堪認定，雖原告主
    張乙○○於檢察官偵查時已表明推翻其於調查局所作之指認，惟依案重初供，乙
    ○○於調查局製作調查筆錄所坦承之違章情事，核與查獲之證物即筆記本相符，
    被告機關據之採為證據並加以裁處，並無不當，且查宜而宏土木包工業八十四年
    度未有原告之薪資受領資料，此有卷附該商號薪資所得扣繳資料可稽，則原告所
    受僱於宜而宏土木包工業顯為卸責之詞，顯不足採。
  (二)另原告主張縱原告被認定為相關工程之承攬人，依營業稅法第三條第二項但書規
    定個人受僱提供勞務，不包括在銷售額在內，行政法院八十六年判字第九三七號
    判例載稱，承攬工程，受僱傭性質，免課徵營業稅，司法院會議釋字第二一七號
    解釋謂：人民僅依法律所定之納稅主體、稅目、稅率等項而負納稅義務，按原告
    不具營業型態、營業場所、無進銷項交易等，理當與營業稅法第二十八條規定意
    旨不符，參照司法院大法官會議釋字第二一七號解釋，原告自無繳納營業稅義務
    ，此外，依財政部七十四年六月十八日台財稅第一七七三一號函針對「個人直銷
    商與直係直銷商」所作之釋示，原告既如直銷商一般無固定營業場所，應可免徵
    營業稅，且依司法院大法官釋字第三三七號解釋要旨，有漏稅結果，始有漏稅罰
    ，按營業稅屬加值型，營造商開立統一發票報繳營業稅，實無由其前手或後手補
    稅之必要，且被借牌之營造廠已就借牌之工程照章繳稅，若稽徵機關再對借牌者
    課稅，豈不造成重複課稅？依漏稅結果主義，原告是否漏稅應從實質上認定，必
    須確定此事件和國庫損失間有因果關係，再依財政部七十九年八月三十日台財稅
    第四七八○四五八四六一號函釋，本案宜而宏土木包工業已就施作工程繳納營業
    稅，府庫並無任何稅收損失，基於信賴原則，原告未依規定申請營業登記，必須
    因公庫短、漏徵營業稅額，主管稽徵機關始得向該營業人補徵營業稅，反之，遽
    予補之，實有違加值型營業稅之精神，昭然可見乙節，按「說明二、凡從事承攬
    工程，對外營業收取報酬之行為，應於開始營業前申請營業登記證，並繳納稅捐
    。違反規定者，應依營業稅法第四十五條、第五十一條、稅捐稽徵法第四十四條
    ‧‧‧，追繳稅款，並處以罰鍰‧‧‧，說明四、前項營造廠代他人所開立之統
    一發票，已報繳營業稅捐者，應俟有關主管稽徵機關補徵稅額徵起後退還之。」
    為財政部七十九年八月三十日台財稅第七八○四五八四六一號函釋有案，本案宜
    而宏土木包工業未實際承攬工程，卻將營造業登記證提供原告投標承攬工程，是
    原告既為實際工程承攬人，有對外營業收取報酬，自應依上開部函釋示意旨，申
    請營業登記證並繳納稅捐，原告雖指稱依營業稅法第三條第二項但書、行政法院
    八十六年判字第九三七號判例等法令，應免徵營業稅等語，惟查原告所主張法令
    ，多指如原告承攬工程為受僱性質，應無繳納營業稅之義務，惟原告既未受僱於
    宜而宏土木包工業，自無其所主張免繳營業稅額之適用，另原告主張依司法院大
    法官釋字第三三七號解釋要旨，營造商開立統一發票報繳營業稅，若稽徵機關再
    對借牌者課稅，豈不造成重複課稅？基於信賴原則，原告未依規定申請營業登記
    ，必須因公庫短、漏徵營業稅額，主管稽徵機關始得向該營業人補徵營業稅，反
    之，遽予補之，實有違加值型營業稅之精神，昭然可見乙節，次查我國現行加值
    型營業稅係就各個銷售階段之加值額分別予以課稅之多階段銷售稅，各銷售階段
    之營業人均為營業稅之納稅義務人，故尚不能僅以最後銷售階段之營業人已報繳
    營業稅即認定其他銷售階段之營業人當無逃漏營業稅，是所訴宜而宏土木包工業
    已申報營業稅，原告無漏稅，毋庸處罰等節，顯屬誤解，核無足採，本件原處分
    應予維持。
    理  由
一、有關營業稅案件，自九十二年一月一日起，原由台北縣政府稅捐稽徵處承辦，改
    由財政部台灣省北區國稅局概括承受，是其聲明承受訴訟，核無不合，應予准許
    。
二、按「在中華民國境內銷售貨物或勞務及進口貨物，均應依本法規定課徵營業稅。
    」、「提供勞務予他人，或提供貨物與他人使用、收益，以取得代價者，為銷售
    勞務。」、「營業人之總機構及其他固定營業場所，應於開始營業前，分別向主
    管稽徵機關申請營業登記。」、「營業人有下列情形之一者，主管稽徵機關得依
    照查得之資料，核定其銷售額及應納稅額並補徵之：一、．．．三、未辦妥營業
    登記，即行開始營業，．．．，而未依規定申報銷售額者。」、「納稅義務人有
    下列情形之一者，除追繳稅款外，按所漏稅額處一倍至十倍罰鍰，並得停止其營
    業：一、未依規定申請營業登記而營業者。」分別為行為時營業稅法第一條、第
    三條第二項前段、第二十八條前段、第四十三條第一項第三款及第五十一條第一
    款所明定。
三、本件係原處分機關以原告未依法辦理營業登記擅自經營承包工程業務，自八十四
    年五月五日開始營業至同年五月三十日日止，逃漏營業額計一、二五○、○九六
    元，爰以營業稅法第五十一條第一款規定，除核定補徵營業稅六二、五四元，並
    按漏稅額處三倍罰鍰一八七、五○○元（計至百元止）。原告則主張其與宜而宏
    土木包工業間，係為僱傭並非承攬關係；縱認原告為相關工程之承攬人，依營業
    稅法第三條第二項但書規定，個人受僱提供勞務，不包括在銷售額在內；行政法
    院八十六年判字第九三七號判例載稱，承攬工程，受僱傭性質，免課徵營業稅，
    且參照司法院會議釋字第二一七號解釋，原告自無繳納營業稅義務；此外，依財
    政部七十四年六月十八日台財稅第一七七三一號函針對「個人直銷商與直係直銷
    商」所作之釋示，原告既如直銷商一般無固定營業場所，應可免徵營業稅，且依
    司法院釋字第三三七號解釋要旨，有漏稅結果，始有漏稅罰；營業稅屬加值型，
    營造商開立統一發票報繳營業稅，實無由其前手或後手補稅之必要，且被借牌之
    營造廠已就借牌之工程照章繳稅，若稽徵機關再對借牌者課稅，豈不造成重複課
    稅云云，資為抗辯。
四、經查：
  (一)宜而宏土木包工業負責人乙○○於北機組調查時，陳稱略以：「（提示扣押物編
    號○○四─一本帳冊乙本）問：代表意義為何？答：上述係『宜而宏』借牌予同
    業跳開發票之紀錄，其中『出筆名』者，即為實際承攬人，『買受人』即為業者
    ，『品名』即為工程名稱。」、「問：曾向你借牌（宜而宏土木包工業）者有何
    人？答：依帳冊所載有光雄、阿國、鐘、阿牛、甲○○等人，詳情請參閱扣押物
    （宜而宏土木包工業八十四年至八十七年借牌工程明細表）所載。」等語，有八
    十七年八月十一日調查筆錄各一份附原處分卷可考。雖乙○○於本院證稱謂其未
    將牌借予他人，並於八十九年五月二十日立有證明書謂「‧‧，茲證明甲○○於
    民國八十四年元月起迄八十四年七月止受僱於宜而宏土木包工業，‧‧。」等語
    ；惟揆諸乙○○先後於八十七年八月十一日及八十八年六月二十五日在北機組製
    作調查筆錄，其時間相隔將近一年，調查人員亦不相同，乙○○仍作相同之陳述
    ，則其陳述之真實性，要無可疑；再參以扣案帳冊內亦有甚多記載為「進發」、
    「阿國」、「阿牛」及「甲○○」等，其備忘錄有的有記載稅金，有的則無；然
    查「甲○○」則有稅金之記載，則若原告如係受僱於宜而宏，則衡諸常情，在給
    付受僱人薪資之帳簿，應為流水帳記載工資金額，殊無記載稅金；是乙○○於本
    院所為之證詞及上開證明書所稱未將牌借予原告乙節，自不足採。
  (二)另據北機組搜證所取具宜而宏土木包工業之記事本中八十四年五月有「核四廠施
    工設施區雜草割除及廢料堆置場」「丙種宿舍洗衣間及燙衣間加裝物品放置架」
    相關工程發票金額一、一三○、○○○元及一八二、六○○元之記載，該工程其
    後備註欄明實際負責人係甲○○；查台電龍門施工處確有收受該二紙發票，此有
    卷附發票可證，記事本應可採認，則宜而宏土木包工業負責人乙○○所稱記事本
    之甲○○為實際承包工程自可認定，原告違章事實洵堪認定；原告主張受僱於宜
    而宏土木包工業時所施作，固據提出宜而宏土木包工業所開立之受僱證明書乙份
    為證，故其並未對外擅自承包工乙節；惟查宜而宏土木包工業八十四年度並未有
    原告之薪資受領資料，此有卷附該商號薪資所得扣繳資料可稽，則原告上開主張
    其並未借牌等語，亦不足採。
  (三)依財政部七十九年八月三十日台財稅第四七八○四五八四六一號函釋，略以：「
    說明二、凡從事承攬工程，對外營業收取報酬之行為，應於開始營業前申請營業
    登記證，並繳納稅捐。違反規定者，應依營業稅法第四十五條、第五十一條、稅
    捐稽徵法第四十四條‧‧‧，追繳稅款，並處以罰鍰‧‧‧，說明四、前項營造
    廠代他人所開立之統一發票，已報繳營業稅捐者，應俟有關主管稽徵機關補徵稅
    額徵起後退還之。」，查本件宜而宏土木包工業未實際承攬工程，卻將營造業登
    記證提供原告投標承攬工程，已如上述；是原告既為實際工程承攬人，有對外營
    業收取報酬，依上開部函釋示意旨，自應申請營業登記證並繳納稅捐；另我國現
    行加值型營業稅係就各個銷售階段之加值額分別予以課稅之多階段銷售稅，各銷
    售階段之營業人均為營業稅之納稅義務人，故尚不能僅以最後銷售階段之營業人
    已報繳營業稅即認定其他銷售階段之營業人當無逃漏營業稅，是原告主張宜而宏
    土木包工業已申報營業稅，原告無漏稅，不必處罰云云，容有誤解，尚難可信。
五、綜上所述，原處分依法自無不合，訴願決定予以維持，亦無違誤；原告徒執前詞
    ，聲請撤銷原處分及訴願決定，為無理由，應予駁回。
六、本件事證已臻明確，兩造其餘之主張與陳述，核與上開結論不生影響，爰不予一
    一論述，併此敘明。
據上論結，本件原告之訴為無理由，爰依行政訴訟法第九十八條第三項前段，判決如
主文。
中    華    民    國    九十二      年      六        月      十二      日
                          臺 北 高 等 行 政 法 院   第 七 庭
                                         審 判 長   法    官  鄭小康
                                                    法    官  林金本
                                                    法    官  黃秋鴻
右為正本係照原本作成。
如不服本判決，應於送達後二十日內，向本院提出上訴狀並表明上訴理由，如於本判
決宣示後送達前提起上訴者，應於判決送達後二十日內補提上訴理由書（須按他造人
數附繕本）。
中    華    民    國    九十二      年      六        月      十二      日
                                                    書 記 官  王琍瑩


司法院資訊處製作；財團法人民間司法改革基金會備份。
